---
title: "Capítulo 1: Estructuras Estáticas"
author: "Experto en Ciencias de la Computación"
format: html
---

## Introducción {#sec-intro-estaticas}

```{r setup, message=FALSE, warning=FALSE}
# Cargamos las librerías necesarias para las visualizaciones
library(tidyverse)
library(ggplot2)
```

Imagina que tienes un album del mundial con un numero fijo de paginas. Sabes exactamente cuántas paginas tiene y cuantos cromos va en cada una. No puedes hacer el albumn mas grande sin esperar a que salga la nueva edicion, pero a cambio, encontrar un un cromo especifico para su seleccion por que conoces en que seleccion va. Así es exactamente como funcionan las **estructuras de datos estáticas** en memoria.

En este capítulo vamos a conocer dos estructuras súper importantes que funcionan de esta manera: los **Arreglos** (los datos que se guardan directamente en memoria) y los **Archivos** (la información que se almacena en el disco). Aunque normalmente usarás Java o Python para trabajar con ellos, entender cómo funcionan “por debajo” te ayudará a programar código mucho más rápido, ordenado y eficiente, casi como saber exactamente en qué página de tu álbum está cada cromo sin perder tiempo buscando.

## Arreglos: La Caja de Herramientas Estática {#sec-arreglos}

Un arreglo es una colección contigua de cromos de la misma Seleccion. Su tamaño se define en el momento de la creación y, por naturaleza, no resorte cambios dinámicos.

### La Memoria como un Gran Casillero

Pensemos en la RAM como un edificio lleno de casilleros numerados secuencialmente. 

```java
Ilustración en Java de la declaración de un arreglo
int[] calificaciones = new int[5];
```

Cuando creas ese arreglo en Java, es como cuando compras un paquete nuevo de hojas para tu álbum del mundial: el sistema separa espacios seguidos para guardar tus cromos, uno al lado del otro.
Por ejemplo, si el primer cromo empieza en la posición “1000”, el siguiente estaría en “1004”, luego “1008” y así sucesivamente, porque cada espacio ocupa el mismo tamaño.

Esa organización seguida es lo que hace que encontrar cromos sea súper rápido. Es como abrir tu álbum y saber exactamente en qué página está el cromo de una selección sin tener que buscar por todo el álbum. No importa si tienes pocos o muchísimos cromos, el tiempo para encontrarlos prácticamente siempre será el mismo.

```{r}
#| label: fig-acceso-arreglo
#| fig-cap: "Tiempo de acceso constante O(1) en arreglos estáticos al conocer la dirección exacta."
#| eval: true
#| message: false

tamanios <- seq(100, 1000, by=100)
tiempo_acceso <- rep(1, length(tamanios)) # Tiempo constante O(1) simulado

ggplot(data.frame(tamanios, tiempo_acceso), aes(x = tamanios, y = tiempo_acceso)) +
  geom_line(color = "steelblue", linewidth = 1.5) +
  theme_minimal() +
  labs(title = "Evolución del Tiempo de Acceso en Arreglos",
       x = "Cantidad de Elementos (N)",
       y = "Tiempo Constante O(1)") +
  ylim(0, 2)
```

Como observamos en la @fig-acceso-arreglo, buscar el elemento `500` toma idéntico esfuerzo que buscar el primer elemento. La máquina simplemente ejecuta un cálculo matemático de salto: `Dirección Base + (Índice × Tamaño del Tipo)`.

### Inserciones y Eliminaciones

Imagínate que tienes una fila de autos en el campo de Mannfield, cada uno estacionado perfectamente desde la portería hasta el boost grande naranja. El coach sabe exactamente en qué posición está el Octane, el Fennec y el Breakout, los ubica al instante sin problema. Todo ordenado, como una rotación perfecta.

Pero de repente llega un Dominus nuevo y el coach decide meterlo justo entre el Octane y el Fennec. El problema es que el Fennec no puede simplemente aparecer en otro lado, tiene que retroceder un lugar, empujando al Breakout, que empuja al siguiente auto, y así hasta el fondo del campo. Todos moviéndose uno por uno como cuando en un partido te chocan en cadena contra la pared.

Y ahí está el problema: si en vez de 5 autos tienes 50 repartidos por toda la arena, meter uno nuevo al principio significa que los 50 tienen que correrse. Es como intentar reorganizar toda la rotación del equipo en pleno overtime, lento y caótico. Por eso más adelante se buscan estructuras más flexibles, como si cada auto pudiera simplemente saltar a cualquier parte del campo sin arrastrar a nadie más.

## Archivos: Persistencia mas allá del Partido {#sec-archivos}

Los Archivos son como los replays de Rocket League: cuando cierras el juego todo lo que pasó en RAM desaparece, pero el replay queda guardado en tu disco para siempre, como una larga grabación de cada boost consumido, cada gol y cada derrota apilados uno tras otro. Eso es exactamente lo que hace este código, abrir un archivo y escribir jugada por jugada de forma permanente:

```{r}
#| eval: false
# Ejemplo ilusitrativo de cómo en Python el arreglo persistente 
with open("datos.txt", "w") as archivo:
    replay.write("Gol de Octane al minuto 2:34...")
    replay.write("Boost naranja tomado por Fennec...")
    replay.write("Derrota de 0-3...")
```

El problema es que escribir en ese archivo es muchísimo más lento que simplemente recordar lo que acabas de jugar, porque acceder al disco siempre tiene su penalización. Por eso los sistemas inteligentes no mandan cada jugada al disco una por una, sino que las acumulan todas en memoria y las escriben de un solo jalón, como esperar el momento exacto para rematar en vez de tirar a gol cada vez que tocas la bola.

## Matrices y Arreglos Multidimensionales {#sec-matrices}

Para entender porque un arreglo multidimensional va un paso más allá que un arreglo unidimensional, podemos imaginar que un vector (Arreglo unidimensional) es una fila de cromos pegados uno tras otro, mientras que una matriz (Arreglo multidimensional) vendría a ser como una página completa del album del mundial, en la cual los cromos van pegados en sus respectivas filas y columnas.

Hay que tener en cuenta que la memoria RAM de una computadora no contiene una cuadrícula 2D física, lo que significa que debemos representar una página completa del album como una fila de infinta de cromos pegados uno tras otro, así se puede lograr que la computadora se engañe así misma para que por consiguiente se guarde en memoria.

### Mapeo de 2D a Memoria Lineal

¿Cómo mete la computadora una página del album en una fila de memoria? Para ello esta utiliza un truco llamado Row-Major Order (orden por filas). 

Imaginemos que se despegan los cromos de una de las páginas del album, pero en un orden estricto, primero se pega toda la fila 1, depues se pega la fila 2, y al final la fila 3. Para encontrar rapidamente  al jugador que está en la Fila i y Columna i, la computadora evita buscar página por página, y para esto se necesita la siguiente fórmula:

$Posición = DirecciónBase + (i \times N + j) \times TamañoDelDato$

Para explicar esta fórmula, imaginemos que $N$ es el número total de columnas, o sea cuántos cromos caben por fila, si se busca al primer jugador de la segunda fila $(i=1)$, se saltan todos los cromos de la primera fila $(1xN)$ y luego se mueve j espacios para así llegar al jugador que se busca.

EJEMPLO EN JAVA

```java
# Ejemplo en Java usando listas por comprensión para simular
# una matriz (comportamiento 2D) de 3x3 inicializada en 0:
int[][] paginaAlbum = new int[3][3];
paginaAlbum[1][2] = 5;
System.out.println("El cromo en la posición [1][2] es el número: " + paginaAlbum[1][2]);
```

## Cadenas de Caracteres (Strings) {#sec-strings}

La cadena de caracteres es como el álbum del Mundial de Fútbol: cada página es una cadena de texto, un arreglo fijo de huecos para stickers de jugadores como "Messi" o "Mbappé". En lenguajes como Java o Python, estas cadenas son objetos inmutables, como un álbum plastificado que no puedes mover ni borrar stickers una vez pegados; Internamente usan un arreglo estático de caracteres terminados por un marcador invisible (\0), para saber dónde acaba.

**La Trampa del Rendimiento (Eficiencia $\mathcal{O}(N^2)$)**

El problema surge cuando quieres "agregar" una figurita. Como el álbum no cambia, la computadora se ve obligada a comprar un álbum nuevo más grande, copiar todas las figuritas que ya tenías y recién ahí pegar la nueva. Si haces esto figurita por figurita, el proceso se vuelve lentísimo y pesado (O(N^2)); por eso, para pegar miles de fotos, es mejor usar un StringBuilder, que funciona como una carpeta de ganchos donde agregas hojas sin tener que desechar todo el álbum cada vez.

## Metodologías Activas

### Autoevaluación

1. **Reflexiona:** Si necesitas almacenar una lista de usuarios de un *chat-room* activo, donde participantes se desconectan aleatoriamente y entran otros a diferente ritmo; ¿Qué desventajas concretas sufriera tu servidor intentando gestionar esas bajas si solo posees estructuras de tipo arreglo puro?
2. **Experimenta Mentalmente:** Modula la fórmula matemática de un arreglo `DirecciónBase + (Índice * OffsetBytes)`. ¿Qué ocurriría si intentaras buscar `calificaciones[10]` en el arreglo de 5 casillas instanciado antes? ¿Hacia donde apunta la memoria? (Investiga el concepto de *Buffer Overflow* o excepcion *Out of Bounds* de Java).

### Resolución de Problemas

**El Reto de Fusión Cíclica (Merge Files)**

Imagina un caso de la vida real: tienes en posesión dos archivos gigantes, `registros_A.csv` y `registros_B.csv`, y ambos contienen columnas financieras estáticas formadas por IDs crecientes ordenados ascendentemente (1, 2, 5... | 3, 4, 6...). Están ubicados en el lenta memoria secundaria, pero son colosales; no todos los IDs caben dentro del corto cinturón RAM como arreglos masivos.

*Tu misión:*
Escribe pseudocódigo o diseña la arquitectura paso-a-paso de una rutina (estilo de las que implementaríamos en Java o Python) que logre leer ambos archivos *simultáneamente* e ir inyectando sus datos fusionados iterativamente de manera sincronizada en un gran y final `merge.csv` ordenado, utilizando exclusivamente de a 2 casillas temporales en tu RAM mientras iteran.

Este ejercicio fusiona lo mejor de ambos mundos: la inmensa capacidad de iteración de flujos de archivos estáticos y punteros lógicos en arreglos de retención. ¡Presenta tu algoritmo en el siguiente encuentro de codiseño!
