---
title: "Estructuras Dinámicas"
---

# Introducción a las Estructuras Dinámicas en R

Las estructuras dinámicas son formas especiales de organizar datos que tienen la ventaja de poder crecer o reducirse mientras el programa está funcionando. A diferencia de las estructuras estáticas, como los vectores o arrays, que tienen un tamaño fijo desde el inicio, las dinámicas se adaptan según la cantidad de información que necesitemos manejar. Esto es muy útil cuando no sabemos cuántos datos tendremos durante la ejecución de un programa. En R, este concepto se puede entender fácilmente gracias a las listas (list), que permiten almacenar distintos tipos de datos y modificarlos de manera flexible. Aunque R no maneja estas estructuras exactamente igual que lenguajes como C++ o Java, comprender cómo funcionan ayuda a desarrollar programas más organizados y eficientes.
Para entenderlo mejor, podemos explicar esto con Pokémon. Las listas enlazadas funcionan como una cadena de Pokémon donde cada uno sabe quién viene después. Por ejemplo: Pikachu → Charmander → Squirtle → Bulbasaur. Cada Pokémon tiene información sobre sí mismo y además se guía al siguiente de la fila. En una lista doblemente enlazada, los Pokémon también saben quién está antes y quién está después, algo así como: Pichu ⇄ Pikachu ⇄ Raichu. Incluso existen listas circulares, donde el último Pokémon vuelve a conectarse con el primero en este caso son las evoluciones, formando un ciclo infinito, como en un torneo Pokémon que nunca termina.
Otra estructura importante son las pilas o Stacks, que funcionan con la regla “el último en entrar es el primero en salir” (LIFO). Esto se puede comparar con una mochila de Pokéballs: si primero guardas una Pokéball roja, luego una Superball y después una ultraball, la primera que sacarás será la Ultraball porque fue la última en entrar. Finalmente, están las colas o Queues, que funcionan, al contrario, siguiendo la regla “el primero en entrar es el primero en salir” (FIFO). Un ejemplo sencillo sería la fila de entrenadores esperando en un Centro Pokémon: si Lapo llega primero, luego Anderson y después Jorge, el primero en ser atendido será Lapo. Gracias a estas estructuras dinámicas, los programas pueden manejar información de manera más flexible, ordenada y eficiente dependiendo de la situación.


# Listas Enlazadas

Las listas enlazadas son una de las estructuras de datos dinámicas más fundamentales. Consisten en una secuencia de "nodos", donde cada nodo contiene un valor (o datos) y una referencia (o "enlace") al siguiente nodo en la secuencia. La principal ventaja sobre los vectores es que los elementos no necesitan estar almacenados en ubicaciones de memoria contiguas, lo que facilita las operaciones de inserción y eliminación sin necesidad de reasignar o desplazar grandes bloques de memoria.

En R, no tenemos "punteros" explícitos como en C o C++. Sin embargo, podemos simular el comportamiento de las listas enlazadas utilizando la flexibilidad del tipo `list` de R, donde cada "nodo" será una lista que contiene el valor del dato y una referencia al siguiente nodo (que a su vez será otra lista o `NULL`).

## Listas (Generales en R)

Antes de sumergirnos en las listas enlazadas, recordemos cómo funcionan las listas en R, ya que son la base de nuestra simulación. Las listas de R son colecciones ordenadas de objetos, donde los objetos pueden ser de diferentes tipos (heterogéneos).

::: callout-note
Las `list` de R son extremadamente flexibles y, en muchos escenarios, pueden ser suficientes sin necesidad de implementar explícitamente listas enlazadas. Sin embargo, para entender los principios, las implementaremos.
:::

Crear y acceder a elementos de una lista en R es sencillo:
## Características de las listas en R

Las listas en R son estructuras extremadamente flexibles porque pueden almacenar distintos tipos de datos al mismo tiempo. Por ejemplo, una lista puede contener números, cadenas de texto, vectores e incluso otras listas.

Esto convierte a las listas en una herramienta fundamental para la simulación de estructuras dinámicas más avanzadas.

### Ejemplo en R

```{r}
# Crear una lista en R
mi_lista_r <- list(
  nombre = "Alice",
  edad = 30,
  puntuaciones = c(95, 88, 92),
  activa = TRUE
)

# Acceder a elementos por nombre
print(mi_lista_r$nombre)
print(mi_lista_r[["edad"]])

# Acceder a elementos por posición
print(mi_lista_r[[3]])

# Modificar un elemento
mi_lista_r$edad <- 31
print(mi_lista_r$edad)

# Añadir un nuevo elemento
mi_lista_r$ciudad <- "Nueva York"
print(mi_lista_r)

# Eliminar un elemento
mi_lista_r$activa <- NULL
print(mi_lista_r)
```

```{r}
datos_estudiante <- list(
  nombre = "Joel",
  edad = 20,
  notas = c(9, 8, 10),
  aprobado = TRUE
)

print(datos_estudiante)
```

## Listas Simples (Singly Linked Lists)

Imagina un tren donde cada vagón contiene pasajeros y además conoce cuál es el siguiente vagón del recorrido.

```
[Vagón 1] -> [Vagón 2] -> [Vagón 3]
```

Cada vagón almacena información y una referencia al siguiente vagón.

Si queremos agregar un nuevo vagón entre dos existentes, únicamente se modifican las conexiones necesarias sin reconstruir todo el tren.

Esta es la misma idea utilizada en una lista enlazada, donde cada nodo conoce cuál es el siguiente elemento de la estructura.

Una lista simplemente enlazada es la forma más básica de lista enlazada. Cada nodo tiene un valor y un puntero al siguiente nodo. El último nodo apunta a `NULL` (o `NA` en nuestra simulación en R). Solo se puede recorrer hacia adelante.

**Estructura de un nodo:**

```
[dato | puntero_al_siguiente] -> [dato | puntero_al_siguiente] -> ... -> [dato | NULL]
```

Vamos a simular esto en R:

```{r}
# Función para crear un nuevo nodo
crear_nodo_simple <- function(valor, siguiente = NULL) {
  list(value = valor, next_node = siguiente)
}

# Clase SLL (Singly Linked List) para encapsular la lógica
SinglyLinkedList <- R6::R6Class(
  "SinglyLinkedList",
  public = list(
    head = NULL,
    
    initialize = function() {
      self$head <- NULL
    },
    
    # Añadir un nodo al final de la lista
    append = function(valor) {
      new_node <- crear_nodo_simple(valor)
      if (is.null(self$head)) {
        self$head <- new_node
      } else {
        current <- self$head
        while (!is.null(current$next_node)) {
          current <- current$next_node
        }
        current$next_node <- new_node
      }
      invisible(self) # Permite encadenar llamadas
    },
    
    # Añadir un nodo al principio de la lista
    prepend = function(valor) {
      new_node <- crear_nodo_simple(valor, self$head)     
      self$head <- new_node
      invisible(self)
    },
    
    # Obtener elemento por posición
get_at = function(index) {

  current <- self$head
  contador <- 0

  while (!is.null(current)) {

    if (contador == index) {
      return(current$value)
    }

    current <- current$next_node
    contador <- contador + 1
  }

  return(NULL)
},

 # Insertar en una posición específica
 insert_at = function(index, valor) {

  if (index == 0) {
    self$prepend(valor)
    return(invisible(self))
  }

  new_node <- crear_nodo_simple(valor)

  current <- self$head
  contador <- 0

  while (!is.null(current) && contador < index - 1) {

    current <- current$next_node
    contador <- contador + 1
  }

  if (is.null(current)) {
    stop("Índice fuera de rango")
  }

  new_node$next_node <- current$next_node
  current$next_node <- new_node

  invisible(self)
  },
    
    # Imprimir la lista
    print = function() {
      nodes_str <- c()
      current <- self$head
      while (!is.null(current)) {
        nodes_str <- c(nodes_str, as.character(current$value))
        current <- current$next_node
      }
      cat("Lista Simple: ", paste(nodes_str, collapse = " -> "), "\n")
    },
    
    # Buscar un valor
    find = function(valor) {
      current <- self$head
      while (!is.null(current)) {
        if (identical(current$value, valor)) {
          return(TRUE)
        }
        current <- current$next_node
      }
      return(FALSE)
    },
    
    # Eliminar un nodo por valor
    delete = function(valor) {
      if (is.null(self$head)) {
        return(invisible(self))
      }
      
      # Si el nodo a eliminar es la cabeza
      if (identical(self$head$value, valor)) {
        self$head <- self$head$next_node
        return(invisible(self))
      }
      
      # Buscar el nodo y su predecesor
      current <- self$head
      while (!is.null(current$next_node) && !identical(current$next_node$value, valor)) {
        current <- current$next_node
      }
      
      # Si se encontró el nodo a eliminar
      if (!is.null(current$next_node)) {
        current$next_node <- current$next_node$next_node
      }
      invisible(self)
    }
  )
)
```
# Ejemplo de uso de la lista simple
```{R}
sll <- SinglyLinkedList$new()

sll$append("Manzana")$append("Banana")$append("Cereza")
sll$print()

sll$prepend("Uva")
sll$print()

cat("¿Banana está en la lista?", sll$find("Banana"), "\n")
cat("¿Naranja está en la lista?", sll$find("Naranja"), "\n")

sll$delete("Banana")
sll$print()

sll$delete("Uva") # Eliminar la cabeza
sll$print()

sll$delete("Cereza") # Eliminar el último
sll$print()

sll$delete("Manzana") # Eliminar el último que queda
sll$print()
```


# Ejemplo usando la analogía del tren
```{R}
sll <- SinglyLinkedList$new()

sll$append("Vagon 1")
sll$append("Vagon 2")
sll$append("Vagon 4")

sll$print()
```
 
# Extensión: Inserción de vagones en posiciones específicas

La lista enlazada fue ampliada para permitir insertar elementos en posiciones específicas y acceder a elementos mediante índices.

Para explicar esta mejora se utilizará la analogía de un tren, donde cada nodo representa un vagón conectado al siguiente.

```{r}
# Crear y preparar la lista
sll <- SinglyLinkedList$new()

sll$append("Vagon 1")
sll$append("Vagon 2")

# Insertar de forma segura
tryCatch({
  sll$insert_at(2, "Vagon 3")
}, error = function(e) {
  message("No se pudo insertar en posicion 2: ", e$message)
  sll$append("Vagon 3")
})

# Mostrar lista
sll$print()

# Mostrar elemento en posicion 1
print(paste("Vagon en posicion 1:", sll$get_at(1)))

# Eliminar un vagon
sll$delete("Vagon 2")

# Mostrar lista final
sll$print()
```
::: callout-note
**Nota sobre la simulación en R:** Al crear un nodo como `list(value = valor, next_node = siguiente)`, el `siguiente` es una referencia *copia* del objeto `list` completo. R gestiona la memoria y las referencias de objetos de manera diferente a lenguajes como C, donde un puntero es una dirección de memoria. Sin embargo, para entender el comportamiento lógico de las listas enlazadas, esta simulación es muy efectiva. Para grandes volúmenes de datos y operaciones frecuentes, las `list` nativas de R o estructuras más optimizadas podrían ser preferibles por rendimiento.
:::

## Listas Dobles (Doubly Linked Lists)

Una lista doblemente enlazada mejora la lista simple añadiendo un puntero al nodo *anterior* además del puntero al siguiente nodo. Esto permite recorrer la lista en ambas direcciones y simplifica ciertas operaciones, como la eliminación de un nodo (ya que no necesitamos mantener un puntero al predecesor).

**Estructura de un nodo:**

```
NULL <- [puntero_anterior | dato | puntero_siguiente] <-> ... <-> [puntero_anterior | dato | puntero_siguiente] -> NULL
```

```{r}
# Función para crear un nuevo nodo doble
crear_nodo_doble <- function(valor, anterior = NULL, siguiente = NULL) {
  list(value = valor, prev_node = anterior, next_node = siguiente)
}

# Clase DLL (Doubly Linked List)
DoublyLinkedList <- R6::R6Class(
  "DoublyLinkedList",
  public = list(
    head = NULL,
    tail = NULL, # Mantenemos un puntero a la cola para inserciones rápidas al final
    
    initialize = function() {
      self$head <- NULL
      self$tail <- NULL
    },
    
    # Añadir un nodo al final
    append = function(valor) {
      new_node <- crear_nodo_doble(valor)
      if (is.null(self$head)) {
        self$head <- new_node
        self$tail <- new_node
      } else {
        self$tail$next_node <- new_node
        new_node$prev_node <- self$tail
        self$tail <- new_node
      }
      invisible(self)
    },
    
    # Añadir un nodo al principio
    prepend = function(valor) {
      new_node <- crear_nodo_doble(valor, siguiente = self$head)
      if (is.null(self$head)) {
        self$head <- new_node
        self$tail <- new_node
      } else {
        self$head$prev_node <- new_node
        self$head <- new_node
      }
      invisible(self)
    },
    
    # Imprimir la lista (hacia adelante)
    print_forward = function() {
      nodes_str <- c()
      current <- self$head
      while (!is.null(current)) {
        nodes_str <- c(nodes_str, as.character(current$value))
        current <- current$next_node
      }
      cat("Lista Doble (Adelante): ", paste(nodes_str, collapse = " <-> "), "\n")
    },
    
    # Imprimir la lista (hacia atrás)
    print_backward = function() {
      nodes_str <- c()
      current <- self$tail
      while (!is.null(current)) {
        nodes_str <- c(nodes_str, as.character(current$value))
        current <- current$prev_node
      }
      cat("Lista Doble (Atrás): ", paste(nodes_str, collapse = " <-> "), "\n")
    },
    
    # Eliminar un nodo por valor
    delete = function(valor) {
      if (is.null(self$head)) {
        return(invisible(self))
      }
      
      current <- self$head
      while (!is.null(current) && !identical(current$value, valor)) {
        current <- current$next_node
      }
      
      # Si el valor no se encontró
      if (is.null(current)) {
        return(invisible(self))
      }
      
      # Si el nodo a eliminar es la cabeza
      if (is.null(current$prev_node)) {
        self$head <- current$next_node
        if (!is.null(self$head)) {
          self$head$prev_node <- NULL
        } else { # Si la lista queda vacía
          self$tail <- NULL
        }
      } 
      # Si el nodo a eliminar es la cola
      else if (is.null(current$next_node)) {
        self$tail <- current$prev_node
        if (!is.null(self$tail)) {
          self$tail$next_node <- NULL
        } else { # Si la lista queda vacía
          self$head <- NULL
        }
      }
      # Si el nodo está en el medio
      else {
        current$prev_node$next_node <- current$next_node
        current$next_node$prev_node <- current$prev_node
      }
      invisible(self)
    }
  )
)
```
# Ejemplo de uso de la lista doble

```{r}
dll <- DoublyLinkedList$new()

dll$append("Uno")$append("Dos")$append("Tres")
dll$print_forward()
dll$print_backward()

dll$prepend("Cero")
dll$print_forward()

dll$delete("Dos")
dll$print_forward()
dll$print_backward()

dll$delete("Cero")
dll$print_forward()

dll$delete("Tres")
dll$print_forward()

dll$delete("Uno")
dll$print_forward()
dll$print_backward()
```



## Listas Circulares (Circular Linked Lists)

Una lista circular es una lista enlazada donde el último nodo apunta al primer nodo, creando un ciclo. Puede ser simplemente o doblemente enlazada, pero la característica clave es el cierre del ciclo. Esto es útil para estructuras que no tienen un "principio" o "fin" natural, o donde se necesita un acceso continuo a los elementos (por ejemplo, en la planificación de procesos de un sistema operativo).

**Estructura (Simple Circular):**

```
[dato | puntero_siguiente] -> [dato | puntero_siguiente] -> ... -> [dato | puntero_al_primero]
   ^                                                                     |
   |_____________________________________________________________________|
```

```{r}
# En R, los nodos circulares deben usar entornos para preservar referencias.
crear_nodo_circular <- function(valor) {
  node <- new.env(parent = emptyenv())
  node$value <- valor
  node$next_node <- NULL
  node
}

# Clase CLL (Circular Linked List)
CircularLinkedList <- R6::R6Class(
  "CircularLinkedList",
  public = list(
    
    head = NULL,
    
    initialize = function() {
      self$head <- NULL
    },
    
    # Añadir nodo al final
    append = function(valor) {
      
      new_node <- crear_nodo_circular(valor)
      
      # Lista vacía
      if (is.null(self$head)) {
        
        self$head <- new_node
        new_node$next_node <- self$head
        
      } else {
        
        current <- self$head
        
        max_iter <- 100
        iter <- 0
        
        # Buscar último nodo
        while (
          !is.null(current$next_node) &&
          !identical(current$next_node, self$head)
        ) {
          
          current <- current$next_node
          
          iter <- iter + 1
          
          if (iter > max_iter) {
            stop("Loop infinito detectado en append()")
          }
        }
        
        # Conectar nuevo nodo
        current$next_node <- new_node
        
        # Nuevo nodo apunta a la cabeza
        new_node$next_node <- self$head
      }
      
      invisible(self)
    },
    
    # Imprimir lista
    print_circular = function() {
      
      if (is.null(self$head)) {
        cat("Lista Circular: Vacía\n")
        return(invisible(self))
      }
      
      nodes_str <- c()
      current <- self$head
      
      max_iter <- 100
      iter <- 0
      
      repeat {
        
        nodes_str <- c(
          nodes_str,
          as.character(current$value)
        )
        
        current <- current$next_node
        
        iter <- iter + 1
        
        # Volvió al inicio
        if (identical(current, self$head)) {
          break
        }
        
        if (iter > max_iter) {
          cat("Error: posible ciclo infinito\n")
          break
        }
      }
      
      cat(
        "Lista Circular: ",
        paste(nodes_str, collapse = " -> "),
        " -> (vuelve a ",
        nodes_str[1],
        ")\n"
      )
      
      invisible(self)
    },
    
    # Eliminar nodo
    delete = function(valor) {
      
      # Lista vacía
      if (is.null(self$head)) {
        return(invisible(self))
      }
      
      # Un solo nodo
      if (
        identical(self$head$next_node, self$head) &&
        self$head$value == valor
      ) {
        self$head <- NULL
        return(invisible(self))
      }
      
      current <- self$head
      prev <- NULL
      
      max_iter <- 100
      iter <- 0
      
      # Buscar nodo
      repeat {
        
        if (current$value == valor) {
          break
        }
        
        prev <- current
        current <- current$next_node
        
        iter <- iter + 1
        
        # No encontrado
        if (identical(current, self$head)) {
          return(invisible(self))
        }
        
        if (iter > max_iter) {
          stop("Loop infinito detectado en delete()")
        }
      }
      
      # Eliminar cabeza
      if (identical(current, self$head)) {
        
        temp_tail <- self$head
        
        iter <- 0
        
        while (
          !is.null(temp_tail$next_node) &&
          !identical(temp_tail$next_node, self$head)
        ) {
          
          temp_tail <- temp_tail$next_node
          
          iter <- iter + 1
          
          if (iter > max_iter) {
            stop("Loop infinito detectado buscando tail")
          }
        }
        
        self$head <- self$head$next_node
        temp_tail$next_node <- self$head
        
      } else {
        
        # Nodo intermedio/final
        prev$next_node <- current$next_node
      }
      
      invisible(self)
    }
  )
)
```
# Ejemplo de uso de la lista circular
```{r}
cll <- CircularLinkedList$new()

cll$append("Alfa")
cll$append("Beta")
cll$append("Gamma")

cll$print_circular()

cll$delete("Beta")
cll$print_circular()

cll$delete("Alfa") # Eliminar la cabeza
cll$print_circular()

cll$delete("Gamma") # Eliminar el ultimo que queda
cll$print_circular()

cll$append("unico")
cll$print_circular()

cll$delete("unico")
cll$print_circular() # La lista esta vacia

rm(cll)
gc()
```

# Pilas (Stacks)

Una Pila es una estructura de datos lineal que sigue el principio "LIFO" (Last-In, First-Out), es decir, el último elemento añadido es el primero en ser eliminado. Piensa en una pila de platos: solo puedes añadir un plato encima y solo puedes quitar el plato de más arriba.

Una pila (stack en inglés) es una lista ordinal o estructura de datos en la que el modo de acceso a sus elementos es de tipo LIFO (del inglés Last In First Out, último en entrar, primero en salir) que permite almacenar y recuperar datos. Se aplica en multitud de ocasiones en informática debido a su simplicidad y ordenación implícita en la propia estructura. 

Las operaciones principales de una pila son:

*   **Push**: Añadir un elemento a la parte superior de la pila.
*   **Pop**: Eliminar y devolver el elemento de la parte superior de la pila.
*   **Peek/Top**: Devolver el elemento de la parte superior sin eliminarlo.
*   **isEmpty**: Comprobar si la pila está vacía.
*   **Size**: Devolver el número de elementos en la pila.

En R, podemos implementar una pila de manera muy eficiente usando un `vector` o una `list` estándar, aprovechando que las operaciones de añadir/eliminar al final de un vector/lista son muy rápidas.

La seguridad a la hora de desarrollar software usando estructuras de datos de tipo pila es un factor a tener en cuenta debido a ciertas vulnerabilidad que un uso incorrecto de éstas puede originar en la seguridad de nuestro software o en la seguridad del propio sistema que lo ejecuta. Por ejemplo, algunos lenguajes de programación usan una misma pila para almacenar los datos para un procedimientos y el link que permite retornar a su invocador. Ésto significa que el programa introduce y extrae los datos de la misma pila en la que se encuentra información crítica con las direcciones de retorno de las llamadas a procedimiento, supongamos que al introducir datos en la pila lo hacemos en una posición errónea de manera que introducimos una datos de mayor tamaño al soportado por la pila corrompiendo así las llamadas a procedimientos provocariamos un fallo en nuestro programa.

```{r}
# Clase Stack
Stack <- R6::R6Class(
  "Stack",
  public = list(
    elements = NULL,
    
    initialize = function() {
      self$elements <- list() # Usamos una lista para mayor flexibilidad de tipos
    },
    
    # Añadir un elemento a la pila (Push)
    push = function(item) {
      self$elements <- c(self$elements, list(item)) # Añadir al final
      invisible(self)
    },
    
    # Eliminar y devolver el elemento superior (Pop)
    pop = function() {
      if (self$is_empty()) {
        stop("La pila está vacía, no se puede hacer pop.")
      }
      last_index <- length(self$elements)
      item <- self$elements[[last_index]]
      self$elements <- self$elements[-last_index] # Eliminar el último
      return(item)
    },
    
    # Devolver el elemento superior sin eliminarlo (Peek/Top)
    peek = function() {
      if (self$is_empty()) {
        return(NULL) # O podrías lanzar un error, dependiendo del diseño
      }
      return(self$elements[[length(self$elements)]])
    },
    
    # Comprobar si la pila está vacía
    is_empty = function() {
      return(length(self$elements) == 0)
    },
    
    # Devolver el tamaño de la pila
    size = function() {
      return(length(self$elements))
    },
    
    # Imprimir el contenido de la pila
    print = function() {
      if (self$is_empty()) {
        cat("Pila: Vacía\n")
      } else {
        cat("Pila (Top -> Base): ", paste(rev(unlist(self$elements)), collapse = " | "), "\n")
      }
    }
  )
)
```
# Ejemplo de uso de la pila
```{R}
mi_pila <- Stack$new()

mi_pila$push("Primero")
mi_pila$push("Segundo")
mi_pila$push("Tercero")
mi_pila$print()

cat("Elemento superior (peek):", mi_pila$peek(), "\n")
cat("Tamaño de la pila:", mi_pila$size(), "\n")

item_sacado <- mi_pila$pop()
cat("Sacado de la pila (pop):", item_sacado, "\n")
mi_pila$print()

mi_pila$push("Cuarto")
mi_pila$print()

while (!mi_pila$is_empty()) {
  cat("Sacando:", mi_pila$pop(), "\n")
}
mi_pila$print()

 # Intentar pop en pila vacía (esto causará un error)
 # tryCatch({
 #   mi_pila$pop()
 # }, error = function(e) {
 #   message("Error al hacer pop en pila vacía: ", e$message)
 # })
```


# Colas (Queues)

Una Cola es una estructura de datos lineal que sigue el principio "FIFO" (First-In, First-Out), es decir, el primer elemento añadido es el primero en ser eliminado. Piensa en una cola de personas en un supermercado: la primera persona en llegar es la primera en ser atendida.

Una cola es una estructura de datos la cual almacena elementos en una lista y permite acceder a los datos por uno de los dos extremos de la lista.
Un elemento se inserta en la cola (parte final) de la lista y se suprime o elimina por la frente (parte inicial,
cabeza) de la lista.

Los elementos se eliminan (se quitan) de la cola en el mismo orden en que se almacenan y, por consiguiente, una cola es una estructura de tipo FIFO (first-in-first-out, primero en entrar, Primero en salir o bien primero en llegar/primero en ser servido).
Un ejemplo de esto son los servicion en los restaurantes o las filas en el banco.

```{r}
 #En el siguiente ejemplo se muesrta una
  # Crear una cola vacía
  cola <- list()
  
  # Enqueue: agregar elementos
  cola <- append(cola, "Cliente 1")
  cola <- append(cola, "Cliente 2")
  cola <- append(cola, "Cliente 3")
  
  print(cola)
  # [[1]]
  # [1] "Cliente 1"
  # [[2]]
  # [1] "Cliente 2"
  # [[3]]
  # [1] "Cliente 3"
  
  # Front: ver el primer elemento
  print(cola[[1]])
  # "Cliente 1"

  # Dequeue: eliminar el primer elemento
  atendido <- cola[[1]]
  cola <- cola[-1]

 print(paste("Atendido:", atendido))
 # "Atendido: Cliente 1"

 # Mostrar cola actual
 print(cola)
 # [[1]]
 # [1] "Cliente 2"
 # [[2]]
 # [1] "Cliente 3"

 # isEmpty: verificar si está vacía
 print(length(cola) == 0)
 # FALSE

 # Size: tamaño de la cola
print(length(cola))
 # 2
```

Las operaciones principales de una cola son:

*   **Enqueue**: Añadir un elemento al final de la cola.
*   **Dequeue**: Eliminar y devolver el elemento del frente de la cola.
*   **Front**: Devolver el elemento del frente sin eliminarlo.
*   **isEmpty**: Comprobar si la cola está vacía.
*   **Size**: Devolver el número de elementos en la cola.

La implementación de una cola en R utilizando `vector` o `list` requiere un poco más de consideración que la pila. Añadir al final (`enqueue`) es eficiente. Sin embargo, eliminar del principio (`dequeue`) en un vector grande puede ser menos eficiente, ya que R tiene que "desplazar" todos los elementos restantes para llenar el hueco. Para colas de gran tamaño y operaciones frecuentes de `dequeue`, una implementación basada en una lista enlazada (o una estructura optimizada como `collections::deque` si está disponible) sería más performante. Para propósitos educativos y colas de tamaño moderado, la lista de R es suficiente.

```{r}
# Clase Queue
Queue <- R6::R6Class(
  "Queue",
  public = list(
    elements = NULL,
    
    initialize = function() {
      self$elements <- list() # Usamos una lista
    },
    
    # Añadir un elemento a la cola (Enqueue)
    enqueue = function(item) {
      self$elements <- c(self$elements, list(item)) # Añadir al final
      invisible(self)
    },
    
    # Eliminar y devolver el elemento del frente (Dequeue)
    dequeue = function() {
      if (self$is_empty()) {
        stop("La cola está vacía, no se puede hacer dequeue.")
      }
      item <- self$elements[[1]] # Obtener el primer elemento
      self$elements <- self$elements[-1] # Eliminar el primer elemento (¡cuidado con rendimiento en grandes colas!)
      return(item)
    },
    
    # Devolver el elemento del frente sin eliminarlo (Front)
    front = function() {
      if (self$is_empty()) {
        return(NULL)
      }
      return(self$elements[[1]])
    },
    
    # Comprobar si la cola está vacía
    is_empty = function() {
      return(length(self$elements) == 0)
    },
    
    # Devolver el tamaño de la cola
    size = function() {
      return(length(self$elements))
    },
    
    # Imprimir el contenido de la cola
    print = function() {
      if (self$is_empty()) {
        cat("Cola: Vacía\n")
      } else {
        cat("Cola (Frente -> Final): ", paste(unlist(self$elements), collapse = " | "), "\n")
      }
    }
  )
)
```

```{r}
# Ejemplo de uso de la cola
mi_cola <- Queue$new()

mi_cola$enqueue("Cliente 1")
mi_cola$enqueue("Cliente 2")
mi_cola$enqueue("Cliente 3")
mi_cola$print()

cat("Elemento al frente (front):", mi_cola$front(), "\n")
cat("Tamaño de la cola:", mi_cola$size(), "\n")

cliente_atendido <- mi_cola$dequeue()
cat("Atendiendo a (dequeue):", cliente_atendido, "\n")
mi_cola$print()

mi_cola$enqueue("Cliente 4")
mi_cola$print()

while (!mi_cola$is_empty()) {
  cat("Atendiendo a:", mi_cola$dequeue(), "\n")
}
mi_cola$print()

 # Intentar dequeue en cola vacía (esto causará un error)
 # tryCatch({
 #   mi_cola$dequeue()
 # }, error = function(e) {
 #   message("Error al hacer dequeue en cola vacía: ", e$message)
 # })
```


# Aplicaciones en la vida real

Las estructuras dinámicas son utilizadas diariamente en sistemas informáticos modernos.

## Ejemplos

* Redes sociales usan colas para manejar mensajes.
* Navegadores utilizan pilas para avanzar y retroceder páginas.
* Sistemas operativos usan listas circulares para administrar procesos.
* Editores de texto usan listas dobles para deshacer y rehacer cambios.


# Comparación de Complejidad

La eficiencia de una estructura de datos puede analizarse mediante la notación Big O, la cual permite estimar el tiempo que tarda una operación dependiendo de la cantidad de elementos almacenados.

En las estructuras dinámicas, algunas operaciones son más rápidas que otras según la forma en que se organizan los datos.

| Estructura | Búsqueda | Inserción | Eliminación |
|---|---|---|---|
| Lista Simple | O(n) | O(1) | O(1) |
| Lista Doble | O(n) | O(1) | O(1) |
| Pila | O(1) | O(1) | O(1) |
| Cola | O(1) | O(1) | O(1) |

Donde:

* **O(1)** representa un tiempo constante.
* **O(n)** representa un tiempo que aumenta según el número de elementos.

Las listas enlazadas requieren recorrer nodos para encontrar un elemento, mientras que las pilas y colas realizan operaciones en posiciones específicas, lo que mejora su rendimiento.


# Conclusión

¡Felicidades! Has recorrido un camino fundamental en el estudio de las estructuras de datos dinámicas. Hemos explorado las listas enlazadas en sus variantes (simples, dobles, circulares), comprendiendo cómo, aunque R no tenga "punteros" explícitos, podemos simular su comportamiento para entender sus principios y ventajas en la gestión de memoria y flexibilidad.

También hemos implementado las Pilas (LIFO) y las Colas (FIFO), dos estructuras ubicuas en la informática, mostrando cómo R, con sus tipos `list` y `vector`, puede manejarlas de manera eficiente para muchos casos de uso. Hemos destacado las implicaciones de rendimiento, especialmente al realizar `dequeue` en una cola basada en vectores R estándar.

Entender estas estructuras no solo te proporciona herramientas para resolver problemas específicos, sino que también mejora tu comprensión de cómo funcionan los datos subyacentes en muchos algoritmos y sistemas. Aunque R a menudo abstrae estas complejidades con sus potentes funciones y tipos de datos de alto nivel, el conocimiento profundo de estas bases te convertirá en un programador de R más versátil y perspicaz. ¡Sigue explorando y construyendo!
