---
title: "Algoritmos de Búsqueda"
editor: 
  markdown: 
    wrap: sentence
---

¡Hola a todos y bienvenidos a este capítulo sobre algoritmos de búsqueda en Java!
Como analistas de datos, científicos de datos o simplemente entusiastas de la programación, constantemente nos enfrentamos a la tarea de encontrar elementos específicos dentro de colecciones de datos.
Ya sea que estemos buscando una transacción particular en un enorme conjunto de datos financieros, un usuario específico en una base de datos de millones de registros, o un valor dentro de un vector en R, la eficiencia con la que realizamos estas búsquedas puede tener un impacto significativo en el rendimiento de nuestras aplicaciones y en nuestro tiempo de espera.

En este capítulo, exploraremos dos de los algoritmos de búsqueda más fundamentales y ampliamente utilizados: la Búsqueda Secuencial (también conocida como Búsqueda Lineal) y la Búsqueda Binaria.
Entenderemos cómo funcionan, cuándo usar cada uno y cómo implementarlos eficientemente en R.
¡Prepárense para optimizar sus búsquedas!

## Búsqueda Secuencial (Linear Search)

La búsqueda secuencial es el algoritmo de búsqueda más directo e intuitivo.
Imaginen que están buscando un libro específico en una estantería desorganizada.
Lo más lógico sería empezar por el primer libro, revisarlo, luego pasar al segundo, y así sucesivamente, hasta que encuentren el libro que buscan o hasta que se queden sin libros.
Eso es precisamente lo que hace la búsqueda secuencial.

Este algoritmo examina cada elemento de la colección uno por uno, en el orden en que aparecen, hasta que encuentra el elemento deseado o hasta que ha revisado todos los elementos sin éxito.

### ¿Cómo funciona?

1.  El algoritmo comienza en la primera posición porque necesita revisar todos los datos en orden. En este paso toma el primer elemento para empezar la comparación.
2.  El programa verifica si el dato de la posición actual es igual al valor que el usuario desea encontrar. Esta comparación es la parte más importante del algoritmo.
3.  Cuando el dato del arreglo coincide con el valor buscado, el algoritmo detiene la búsqueda y muestra la posición donde se encontró el elemento.
4.  Si el dato actual no coincide, el algoritmo continúa con la siguiente posición del arreglo para seguir buscando.
5.  El programa sigue revisando cada elemento del arreglo uno por uno hasta encontrar el valor o hasta llegar al último elemento.
6.  Cuando el algoritmo llega al final del arreglo sin encontrar el valor buscado, muestra un mensaje indicando que el dato no existe dentro de la colección.

### Implementación
A continuación, implementaremos una función llamada búsqueda secuencial en Java, Python y JavaScript. Esta función tomará una colección de datos (datos) y un valor objetivo (objetivo) como entrada.

#### Java
```{java}
public class BusquedaSecuencial {
    //Se crea el metodo para buscar un numero en un arreglo
    public static int buscar(int[] numeros, int objetivo) {

        //Recorremos el arreglo por completo
        for (int i = 0; i < numeros.length; i++) {

            //Despues verificamos si el número actual es igual al objetivo
            if (numeros[i] == objetivo) {

                System.out.println("Número encontrado en la posición: " + i);

                //Una vez encontramos el numero, retornamos la posición donde se lo encontro
                return i;
            }
        }

        // Se utiliza un sout por si no encuentra el número para que termine el ciclo
        System.out.println("Número no encontrado");

        return -1;
    }
}
//Se crea una nueva clase Main para poder ejecutar el programa y verificar si funciona nuestra logica en el codigo.

public class Main {
    public static void main(String[] args) {

        //Generamos un arreglo de numeros aleatorios
        int[] numeros = {10, 5, 20, 15, 30, 25};

        //Despues ingresamos el numero que queremos buscar
        int objetivo = 15;

        //Y por ultimo llamamos al metodo buscar para q lo amuestre en consola
        BusquedaSecuencial.buscar(numeros, objetivo);
    }
}
```

### Ejemplos de Uso

Veamos nuestra función en acción con algunos ejemplos.

```{java}
// Ejemplo 1: El número está presente
int[] numeros = {10, 5, 20, 15, 30, 25};
buscar(numeros, 15);

// Salida:
// Número encontrado en la posición: 3


// Ejemplo 2: El número no está presente
buscar(numeros, 50);

// Salida:
// Número no encontrado


// Ejemplo 3: El número es el primer elemento
buscar(numeros, 10);

// Salida:
// Número encontrado en la posición: 0


// Ejemplo 4: El número es el último elemento
buscar(numeros, 25);

// Salida:
// Número encontrado en la posición: 5


// Ejemplo 5: Búsqueda en otro arreglo
int[] edades = {18, 20, 22, 25, 30};
buscar(edades, 22);

// Salida:
// Número encontrado en la posición: 2


// Ejemplo 6: Arreglo con números repetidos
int[] repetidos = {5, 8, 3, 8, 10};
buscar(repetidos, 8);

// Salida:
// Número encontrado en la posición: 1
```

### Eficiencia y Casos de Uso

La principal ventaja de la búsqueda secuencial es su simplicidad y que no requiere que los datos estén ordenados.
Sin embargo, su principal desventaja es su eficiencia.

-   **Complejidad Temporal (Worst Case):** O(n). En el peor de los casos (cuando el elemento no está presente o está al final), el algoritmo debe revisar todos los `n` elementos.
-   **Complejidad Temporal (Best Case):** O(1). En el mejor de los casos (cuando el elemento es el primero), solo necesita una comparación.
-   **Complejidad Temporal (Average Case):** O(n). En promedio, revisará `n/2` elementos.

La búsqueda secuencial es apropiada para: \* Conjuntos de datos pequeños.
\* Datos que no están ordenados y ordenar los datos sería más costoso que realizar la búsqueda secuencial.
\* Cuando solo se necesitan realizar unas pocas búsquedas.

Para conjuntos de datos grandes, la búsqueda secuencial puede ser muy lenta.
Es aquí donde la búsqueda binaria brilla.

## Búsqueda Binaria (Binary Search)

A diferencia de la búsqueda secuencial, la búsqueda binaria es un algoritmo mucho más eficiente, pero tiene un requisito fundamental: **los datos deben estar ordenados**.

Piensen en cómo buscan una palabra en un diccionario.
No empiezan por la primera palabra y revisan una por una.
Abren el diccionario por la mitad, miran si la palabra está antes o después, y luego descartan la mitad del diccionario que no les sirve.
Repiten este proceso en la mitad restante hasta encontrar la palabra.
La búsqueda binaria opera bajo el mismo principio de "divide y vencerás".

### ¿Cómo funciona?

1.  Asegurarse de que el vector esté **ordenado**. Si no lo está, primero deben ordenarlo.
2.  Se define un rango de búsqueda dentro del vector, inicialmente todo el vector. Este rango está delimitado por un índice `inicio` y un índice `fin`.
3.  Se calcula el índice del elemento central del rango: `medio = (inicio + fin) / 2`.
4.  Se compara el elemento en la posición `medio` con el valor objetivo:
    -   Si coinciden, el elemento ha sido encontrado y se devuelve `medio`.
    -   Si el elemento en `medio` es **menor** que el objetivo, significa que el objetivo (si existe) debe estar en la mitad **derecha** del rango. Se ajusta `inicio` a `medio + 1`.
    -   Si el elemento en `medio` es **mayor** que el objetivo, significa que el objetivo (si existe) debe estar en la mitad **izquierda** del rango. Se ajusta `fin` a `medio - 1`.
5.  Los pasos 2 a 4 se repiten hasta que el objetivo se encuentra o hasta que el rango de búsqueda se reduce a cero (lo que significa que el objetivo no está presente).

### Implementación en R

Implementaremos una versión iterativa de la búsqueda binaria.

```{r}
#' Función para realizar una búsqueda binaria en un vector ordenado
#'
#' @param datos Un vector numérico o de caracteres ORDENADO donde buscar.
#' @param objetivo El valor que se desea encontrar.
#' @return El índice (posición) del objetivo si se encuentra, de lo contrario, NULL.
#'
#' @examples
#' vector_ordenado <- c(5, 10, 15, 20, 25, 30)
#' busqueda_binaria(vector_ordenado, 20) # Debería devolver 4
#' busqueda_binaria(vector_ordenado, 12) # Debería devolver NULL
busqueda_binaria <- function(datos, objetivo) {
  # Verificar que el vector no esté vacío
  if (length(datos) == 0) {
    message("El vector está vacío.")
    return(NULL)
  }

  # Se asume que el vector 'datos' ya está ordenado.
  # Si no estuviera ordenado, necesitaríamos una línea como:
  # datos <- sort(datos)
  # Pero esto añade una complejidad O(n log n) y no es parte del algoritmo de búsqueda binaria en sí.

  inicio <- 1
  fin <- length(datos)

  while (inicio <= fin) {
    # Calcular el punto medio. Usamos floor para asegurar un índice entero.
    medio <- floor((inicio + fin) / 2)

    # Comparamos el elemento en el medio con el objetivo
    if (datos[medio] == objetivo) {
      message(paste("Objetivo", objetivo, "encontrado en el índice", medio))
      return(medio) # ¡Encontrado!
    } else if (datos[medio] < objetivo) {
      # El objetivo está en la mitad derecha
      inicio <- medio + 1
    } else {
      # El objetivo está en la mitad izquierda
      fin <- medio - 1
    }
  }

  # Si el bucle termina, el objetivo no fue encontrado
  message(paste("Objetivo", objetivo, "no encontrado en el vector."))
  return(NULL)
}
```

### Ejemplos de Uso

Recuerden, el vector DEBE estar ordenado para que la búsqueda binaria funcione correctamente.

```{r}
# Creamos un vector ordenado
numeros_ordenados <- c(1, 3, 5, 7, 9, 11, 13, 15, 17, 19)

# Ejemplo 1: El objetivo está presente
busqueda_binaria(numeros_ordenados, 9)

# Ejemplo 2: El objetivo no está presente
busqueda_binaria(numeros_ordenados, 10)

# Ejemplo 3: El objetivo es el primer elemento
busqueda_binaria(numeros_ordenados, 1)

# Ejemplo 4: El objetivo es el último elemento
busqueda_binaria(numeros_ordenados, 19)

# Ejemplo 5: Con un vector de un solo elemento (objetivo presente)
busqueda_binaria(c(5), 5)

# Ejemplo 6: Con un vector de un solo elemento (objetivo ausente)
busqueda_binaria(c(5), 10)
```

**¡Advertencia!** ¿Qué pasa si el vector no está ordenado?

```{r}
numeros_desordenados <- c(5, 1, 9, 3, 7)
# Si intentamos buscar 3, ¡dará un resultado incorrecto o NULL!
# (En este caso, 3 está en la posición 4, pero la búsqueda binaria podría devolver NULL o algo erróneo)
busqueda_binaria(numeros_desordenados, 3) # Resultado erróneo porque el vector no está ordenado
```

Para corregirlo, simplemente ordenamos el vector antes de buscar:

```{r}
numeros_desordenados_ordenados <- sort(numeros_desordenados)
busqueda_binaria(numeros_desordenados_ordenados, 3) # Ahora sí funciona correctamente
```

### Eficiencia y Casos de Uso

La eficiencia de la búsqueda binaria es su mayor fortaleza.
En cada paso, el algoritmo reduce el espacio de búsqueda a la mitad.

-   **Complejidad Temporal:** O(log n). Esto significa que el tiempo de ejecución crece logarítmicamente con el tamaño de los datos. Para un vector de 1 millón de elementos, la búsqueda binaria podría necesitar solo unas 20 comparaciones (log₂ de 1,000,000 es aproximadamente 19.9), mientras que la búsqueda secuencial podría necesitar hasta 1 millón.

La búsqueda binaria es ideal para: \* Grandes conjuntos de datos.
\* Cuando los datos están (o pueden estar) ordenados.
\* Cuando se realizan muchas búsquedas en el mismo conjunto de datos (amortizando el costo de ordenamiento inicial).

## Comparación y Cuándo Usar Cada Uno

| Característica | Búsqueda Secuencial (Lineal) | Búsqueda Binaria |
|:------------------------|:---------------------------|:-------------------|
| **Requisito de Orden** | No requiere | **Requiere** |
| **Complejidad Temporal** | O(n) (lineal) | O(log n) (logarítmica) |
| **Tamaño de Datos** | Pequeños | Grandes |
| **Simplicidad** | Muy simple de implementar | Más compleja |
| **Escenarios Típicos** | Datos desordenados, pocas búsquedas, listas pequeñas | Datos ordenados, muchas búsquedas, listas grandes |

**En resumen:**

-   Si tus datos no están ordenados y el tamaño es pequeño, o si solo necesitas hacer una única búsqueda y el costo de ordenar sería excesivo, usa la **Búsqueda Secuencial**.
-   Si tus datos están ordenados o si necesitas realizar muchas búsquedas en un conjunto de datos grande (haciendo que el costo de ordenar los datos inicialmente valga la pena), la **Búsqueda Binaria** es la elección superior por su eficiencia.

En R, para tareas comunes de búsqueda, funciones como `which()` o `%in%` a menudo son eficientes para vectores, ya que están implementadas en C y optimizadas.
Sin embargo, entender los algoritmos subyacentes como la búsqueda secuencial y binaria es crucial para comprender la eficiencia y el diseño de soluciones en contextos más complejos, como la implementación en estructuras de datos personalizadas o en escenarios de entrevistas técnicas.

## Conclusión

Hemos cubierto los fundamentos de la búsqueda secuencial y la búsqueda binaria.
Ahora entienden cómo funcionan estos algoritmos, cómo implementarlos en R y, lo que es más importante, cuándo y por qué elegir uno sobre el otro.
La eficiencia de sus programas a menudo depende de estas decisiones algorítmicas básicas, y dominar estos conceptos es un paso crucial para convertirse en un experto en R y en programación en general.

¡Sigan practicando y experimentando con estos algoritmos!
La próxima vez que necesiten encontrar algo en un conjunto de datos, podrán tomar una decisión informada sobre la mejor estrategia de búsqueda.
¡Hasta el próximo capítulo!